臺灣高等法院高雄分院民事判決　　　　　 109年度上字第50號
上　訴　人　陳雅萍　

　　　　　　陳敬欣　
共　　　同
訴訟代理人　黃培鈞律師
　　　　　　張錦昌律師
被上訴人　　柯玉鳳　
訴訟代理人　邱芬凌律師
　　　　　　廖椿堅律師
上列當事人間請求所有權移轉登記事件，上訴人對於民國108 年
11月11日臺灣屏東地方法院108 年度訴字第270 號第一審判決提
起上訴，本院於110 年11月2 日言詞辯論終結，判決如下：
    主  文
上訴駁回。
第二審訴訟費用由上訴人負擔。
    事實及理由
一、上訴人主張：訴外人即上訴人之母黃○娘於民國101 年12月
    4 日，向訴外人陳○義、陳○信買受坐落屏東縣○○市○○
    段00000 地號土地及其上1994建號即門牌號碼為同市○○路
    000 號建物（下合稱系爭房地），並於102 年1 月18日將系
    爭房地所有權借名登記在被上訴人名下。黃○娘已於107 年
    11月12日死亡，系爭借名登記契約消滅，上訴人為黃○娘之
    繼承人，依繼承法律關係及民法第179 條、第541 條第2 項
    規定，擇一請求被上訴人將系爭房地所有權移轉登記予上訴
    人公同共有等情，並聲明：㈠被上訴人應將系爭房地所有權
    移轉登記予上訴人公同共有；㈡願供擔保請准宣告假執行。
二、被上訴人則以：伊出資買受系爭房地，並出資整修裝潢，因
    黃○娘積欠伊借款未還，遂自104 年起由黃○娘支付系爭房
    地貸款以抵債。又伊為黃○娘所開設青龍三太子宮之信徒，
    經常住在該宮廟處，因此遺留所有權狀於該處，並因欲出售
    系爭房地，而將鑰匙交付黃○娘保管，以便黃○娘帶看房屋
    ，伊與黃○娘間就系爭房地並無借名登記關係存在等語，資
    為抗辯。
三、原審判決上訴人敗訴，上訴人提起上訴，其上訴聲明：㈠原
    判決廢棄；㈡被上訴人應將系爭房地所有權移轉登記予上訴
    人公同共有。被上訴人答辯聲明：上訴駁回。
四、兩造不爭執事項：
  ㈠被上訴人於101 年12月14日與陳○義、陳○信簽訂系爭房地
    之買賣契約，約定買賣價金580 萬元，系爭房地所有權已於
    102 年1 月18日移轉登記至被上訴人名下。
  ㈡系爭房地買賣價金尾款係以被上訴人名義申請貸款支付。
  ㈢黃○娘於107 年11月12日死亡，上訴人為黃○娘之繼承人。
五、本件之爭點為：㈠被上訴人與黃○娘間就系爭房地有無借名
    登記關係存在？㈡上訴人依繼承之法律關係及民法第179 條
    、第541 條第2 項規定，擇一請求被上訴人將系爭房地所有
    權移轉登記予上訴人公同共有，是否有據？茲分別論述本院
    如下：
  ㈠按民事訴訟如係由原告主張權利者，應先由原告負舉證之責
    ，若原告先不能舉證，以證實自己主張之事實，則被告就其
    抗辯事實即令不能舉證，或其所舉證據尚有瑕疵，亦應駁回
    原告之請求。次按稱借名登記，係謂當事人約定一方將自己
    之財產以他方名義登記，仍由自己管理、使用、處分，他方
    允就該財產為出名登記之契約，且契約須當事人間有意思表
    示之合致始成立。本件上訴人主張系爭房地乃黃○娘出資購
    買，借名登記在被上訴人名下，黃○娘始為系爭房地之實際
    所有權人，為被上訴人所否認，而被上訴人係於102 年1 月
    18日以買賣為原因而登記為系爭房地所有權人，為兩造所不
    爭執，有屏東縣屏東地政事務所108 年5 月3 日屏所地一字
    第10830470800 號函所檢送之系爭房地登記謄本及登記申請
    資料在卷可稽（原審卷一第225 至275 頁），上訴人主張系
    爭房地僅係借名登記在被上訴人名下，既違反上開土地及建
    物登記公示文件所載述文義，自應由上訴人就黃○娘與被上
    訴人間有借名登記契約存在之事實，先負舉證責任。
  ㈡上訴人主張系爭房地之權狀、鑰匙係由黃○娘持有，且由黃
    ○娘繳交貸款、房屋稅、地價稅、水電費，可見黃○娘為系
    爭房地實際所有權人云云，固提出系爭房地所有權狀、被上
    訴人第一銀行金如意綜合管理帳戶存摺、第一商業銀行（即
    第一銀行，下均稱一銀）存款存根聯、房屋稅及地價稅收據
    、水電費繳費單等為憑（原審卷一第23、25、39至211 頁）
    。惟查：
    ⒈關於系爭房地買賣經過，據證人羅○芳於原審證稱：伊有
      代理兒子陳○義、陳○信出售系爭房地，黃○娘表示係被
      上訴人看到房子有貼「售」，二人就一起來向伊講價，講
      好後就請代書來寫契約，代書寫好契約後，黃○娘就叫被
      上訴人拿定金15萬元給伊，其後，被上訴人有以現金給付
      中金20萬元，尾款則以匯款方式給付等語明確（原審卷一
      第344 至348 頁），核與系爭買賣契約（原審卷一第27至
      33頁）記載買方為被上訴人、賣方為陳○義、陳○信（由
      羅○芳代理），定金15萬元，繳款日為簽約日101 年12月
      4 日，中金20萬元，繳款日為101 年12月20日，由羅○芳
      收訖等情相符，且經證人林○美證稱：伊為黃○娘所開設
      青龍三太子宮之信徒，就伊所知，系爭房地簽約款是被上
      訴人拿出來的，被上訴人向伊表示已經支付簽約款，自己
      的工程需要資金調度，所以要向伊借錢等語在卷（原審卷
      二第67頁），堪認被上訴人有出面洽談、簽立系爭房地買
      賣契約，並依約支付定金及中金共35萬元予羅○芳。至證
      人即辦理系爭房地簽約事宜之鍾○治固於原審證稱：定金
      實際上並未給付，是以提高後的價金與實際買賣金額的價
      差作為定金云云（原審卷二第15頁），惟核與羅○芳證述
      情節及買賣契約之記載明顯不符，自不足採信。其次，依
      被上訴人一銀存摺交易資料、存款存根聯及一銀林園分行
      109 年8 月18日一林園字第65號函所示（原審卷一第55至
      105 頁、本院卷一第249 頁），系爭房地貸款貸放日為10
      2 年1 月21日，自次月起即以該帳戶按月繳付貸款，另自
      104 年5 月間起，始有存款人為黃○娘或陳雅萍之款項存
      入，金額為每月3 萬元，最後1 筆係於108 年3 月20日存
      入，是被上訴人抗辯系爭房地貸款原由其繳納，自104 年
      5 月起始由黃○娘繳納等語，堪予採信。綜觀被上訴人除
      實際參與系爭房地買賣契約之洽談、簽約外，尚支付定金
      、中金予賣方，且自102 年2 月起按月繳付貸款至104 年
      4 月止，繳款期間長達2 年3 個月，核其所為實與借名登
      記關係下係由借名者支付買賣價金之情形有別，是上訴人
      主張黃○娘始為系爭房地之實際出資及買受者云云，已難
      盡信為真。
    ⒉至證人即上訴人之父陳○昌固於本院證稱系爭房地是黃○
      娘買的云云，惟據其證稱：黃○娘曾向其表示要買系爭房
      地，希望由其當登記名義人，其表示有信用上的瑕疵沒有
      辦法當登記名義人，建議可登記在女兒或兒子名下，黃○
      娘表示女兒名下已登記好幾間房子，可能有稅金的考量，
      兒子務農沒有薪資證明，較難貸款，其就表示只能由黃○
      娘自己想辦法，之後才自陳雅萍得知系爭房地登記在被上
      訴人名下等語（本院卷一第303 頁），可知陳○昌全然未
      參與系爭房地買賣過程，是其關於何人買受系爭房地之證
      述，即無從採為有利於上訴人之認定。另證人即黃○娘外
      甥女曹○○敏雖於本院證稱：黃○娘曾問伊可否用伊或伊
      先生、大女兒名義買系爭房地，其後，伊曾詢問黃○娘有
      沒有要賣系爭房地，黃○娘表示這是要給陳雅萍當嫁妝，
      沒有要賣，但她有講說被上訴人都不出面，伊不知道雙方
      之間發生什麼事情等語（本院卷一第350 頁），尚不足以
      佐證系爭房地係由黃○娘出資買受，亦無從為有利於上訴
      人之認定。
    ⒊又據證人林○美證稱：伊變成宮生後，常到三太子宮服務
      ，黃○娘有次被青龍三太子降駕，表示青龍三太子指示伊
      去買和生路二段542 巷94號房子，伊就依指示去看，透過
      黃○娘請代書簽買賣契約，房屋翻新之後再賣出去，做投
      資使用，黃○娘並沒有出資；有些青龍三太子宮之信徒會
      把房地權狀、鑰匙放在宮裡，因為賣屋時託看房屋，仲介
      會去青龍三太子宮拿，伊有把上開94號房子鑰匙及所購買
      之林園土地權狀放在青龍三太子宮等語（原審卷二第61至
      63頁）；參以證人鍾○治證稱：黃○娘的信眾跟黃○娘自
      己有資金在運作，都有買房子，由黃○娘主導貸款，找伊
      辦理過戶及整修，被上訴人也有參與整修工程等詞（原審
      卷二第13、14頁）相互以觀，可見黃○娘之信眾縱有經黃
      ○娘介紹或指示而購買不動產投資情事，資金仍係由信眾
      自行支出，尚無從僅因黃○娘有參與洽談、請代書簽立契
      約及主導貸款事宜，即認黃○娘為該不動產之實際買受人
      ，出名之信眾只是登記名義人。另衡以信眾對黃○娘有相
      當之信賴，不動產復係依黃○娘指示購買作為投資之用，
      則為藉助神明加持，而將不動產所有權狀放置在青龍三太
      子宮內，為了方便仲介帶看房屋，將鑰匙放置該處，尚與
      常情無違，是系爭房地之權狀、鑰匙雖由黃○娘保管，仍
      不足以認定黃○娘為系爭房地之實際所有權人。
    ⒋再者，依證人汪○德證稱：其曾與黃○娘、被上訴人一起
      去台北看車，看完後，黃○娘表示神明喜歡這台，與賣家
      砍價後當天就成交，車款80幾萬元，是被上訴人支付的，
      當時被上訴人是黃○娘的金主，黃○娘沒有錢，要求被上
      訴人支付該款項等語（本院卷一第452 、453 頁）；及證
      人張秀圓證稱：黃○娘自96年間起陸續向伊借錢，於97年
      間有請被上訴人還款50萬元，伊知道這是黃○娘向被上訴
      人借的，黃○娘後來又跟伊借款，100 年間還剩20萬元未
      還，有請被上訴人拿20萬元來還，被上訴人表示這筆錢是
      黃○娘向她借的，被上訴人還有借86萬元給黃○娘買賓士
      車，黃○娘會跟信徒借錢等詞（本院卷一第82至88頁），
      顯見被上訴人抗辯黃○娘有積欠其款項未還等語非虛。則
      黃○娘願以繳付系爭房地貸款、房屋稅、地價稅、水電費
      等，抵償積欠被上訴人之款項，尚符合常情，故上訴人以
      黃○娘有繳納貸款、稅捐及水電費等為由，主張系爭房地
      為黃○娘出資購買云云，不足為採。
  ㈢上訴人復主張被上訴人於108 年3 月26日與陳雅萍對話過程
    中，就系爭房地出售價格徵詢陳雅萍之意見，不能自己決定
    出售價格，且表明如黃○娘將欠他的錢還掉，就會簽名賣屋
    ，可見被上訴人並非系爭房地所有權人，另由被上訴人向曹
    ○○敏表示要催促上訴人出售系爭房地、把黃○娘欠的錢還
    給她，足見黃○娘確為系爭房地借名人（原審卷一第312、3
    13頁、本院卷二第24、25、125 、128 頁）云云，固提出兩
    人間之對話錄音光碟及譯文為憑（原審卷一第317 至325 頁
    ）。惟查：
    ⒈綜觀該對話內容，可知陳雅萍曾要求被上訴人給予1 個月
      時間，讓伊出售系爭房屋，但期限屆至仍未順利出售，乃
      請被上訴人再給予時間處理，被上訴人對此除陳稱：「我
      沒有辦法這樣等……你知道已經賣很久了，我知道現在的
      房價不比以前價錢好……不要說那時買和整修，不要說你
      要賺很多，再多久你一間房子也是丟在那邊，不是說你想
      賣就能賣……」等語外，另於陳雅萍表示系爭房地最少要
      賣1,000 萬時，亦屢屢表示該價格太高，會沒有人要買，
      且其要買房子，需要貸款，無法等太久，還請陳雅萍對於
      價格不要踩那麼硬，一直拖著（賣不出去）不是辦法等情
      ，自無上訴人所主張被上訴人不能自己決定出售價格情事
      。
    ⒉另被上訴人固陳稱：「我很簡單跟她說，你欠我的還我，
      我就簽，我很簡單說這樣就是對的」等語（原審卷一第32
      2 頁），然由被上訴人於對話過程中多次表明系爭房地為
      其所買受，黃○娘並未出資，黃○娘有向其借款未還等情
      ，參以黃○娘生前有以繳付系爭房地貸款之方式抵償積欠
      被上訴人款項一節，如前所述，則被上訴人抗辯係因黃○
      娘鼓吹賣屋，要求給付一些好處，但其考量如果未出售系
      爭房地，其對黃○娘之債權尚可因黃○娘繳付房貸而獲清
      償，如將系爭房地出售，黃○娘即不會繼續繳納貸款來清
      償，始會如此說等語，核尚無違背常理之處，自可採信。
    ⒊曹○○敏雖證稱：陳雅萍請伊幫忙出面與被上訴人談系爭
      房地回歸名下之事，被上訴人建議要把系爭房地賣掉，把
      黃○娘之前欠的錢還給她等語（本院卷一第349 頁），惟
      陳雅萍有請被上訴人讓伊處理系爭房地出售事宜，但遲遲
      未能售出，及被上訴人因購買其他房地，有出售系爭房地
      籌措資金之需求，希望能儘快出售系爭房地，暨被上訴人
      認為黃○娘積欠其款項未還等情，均如前述，則被上訴人
      於曹○○敏向其詢問兩造間之系爭房地爭執如何處理時，
      表明希望能出售爭房屋及由上訴人清償黃○娘欠款，實難
      認有何自承系爭房地非其所有、黃○娘始為房地借名人之
      意。
    ⒋從而，上訴人提出之兩人間對話錄音光碟及譯文，暨曹○
      ○敏之證詞，均無從採為有利於上訴人之認定，是上訴人
      此部分之主張，均不足憑採。
  ㈣至上訴人主張黃○娘有支付系爭房地整修款項一節，固提出
    證明書（本院卷一第283 頁）及引用吳○德之證詞（本院卷
    一第455 至458 頁）為憑。然依證人黃俊榮之證詞，可知被
    上訴人亦有參與系爭房地整修工程並支付工程款項（本院卷
    一第258 、259 頁），且被上訴人有參與系爭房地買賣契約
    之洽談、簽約、支付定金、中金及繳付至104 年4 月止貸款
    ，其後之貸款則由黃○娘繳納，以抵償積欠被上訴人款項，
    系爭房地並非黃○娘所出資購買等情，均如前述，再參酌黃
    ○娘與被上訴人間之宮主、信眾關係，黃○娘與信眾間有資
    金運作、買房投資情事，則黃○娘縱有支付系爭房地整修款
    項，仍無從認屬基於系爭房地所有權人之地位而為，故上訴
    人以此主張黃○娘為系爭房地之真正所有權人云云，難認可
    採。另上訴人聲請傳訊黃○昇、陳○壽（本院卷一第171 頁
    ），及被上訴人聲請傳訊黃泰山等11人（本院卷二第21、23
    頁），用以證明黃○娘、被上訴人各有支付系爭房地整修款
    項部分，本院認無再予傳訊之必要。
  ㈤綜上，依上訴人提出之證據資料，尚無從證明系爭房地為黃
    ○娘出資購買，並借名登記在被上訴人名下，故上訴人主張
    兩造間就系爭房地存有借名登記契約，借名登記關係因黃○
    娘死亡而消滅，被上訴人負有返還登記之義務云云，洵屬無
    據。
六、綜上所述，上訴人以爭借名登記契約已消滅，依繼承法律關
    係及民法第179 條、第541 條第2 項規定，擇一請求被上訴
    人將系爭房地所有權移轉登記予上訴人公同共有，為無理由
    ，應予駁回。原審為上訴人敗訴之判決，並無不合。上訴意
    旨指摘原判決不當，求予廢棄改判，為無理由，應駁回其上
    訴。又本件為判決基礎之事實已明，兩造其餘攻擊或防禦方
    法於訴訟結果不生影響，故不逐一論述，附此敘明。
七、據上論結，本件上訴為無理由，依民事訴訟法第449 條第1
    項、第78條，判決如主文。
中    華    民    國    110   年    11    月    23    日
                            民事第三庭
                                審判長法  官  李昭彥
                                      法  官  楊淑珍
                                      法  官  黃悅璇
以上正本證明與原本無異。
如對本判決上訴，須於判決送達後20日內向本院提出上訴狀，其
未表明上訴理由者，應於上訴後20日內向本院提出上訴理由書（
均須按他造當事人之人數附繕本）。
上訴時應提出委任律師或具有律師資格之人之委任狀，並依附註
條文規定辦理。如委任律師提起上訴者，應一併繳納上訴審裁判
費。
中    華    民    國    110   年    11    月    23    日
                                      書記官  賴梅琴
附註：
民事訴訟法第466 條之1 ：
對於第二審判決上訴，上訴人應委任律師為訴訟代理人，但上訴
人或其法定代理人具有律師資格者，不在此限。
上訴人之配偶、三親等內之血親、二親等內之姻親，或上訴人為
法人、中央或地方機關時，其所屬專任人員具有律師資格並經法
院認適當者，亦得為第三審訴訟代理人。
第1 項但書及第2 項情形，應於提起上訴或委任時釋明之。